【裁判字號】    95,訴,3784
【裁判日期】    951226
【裁判案由】    毒品危害防制條例
【裁判全文】
臺灣高雄地方法院刑事判決              95年度訴字第3784號
公  訴  人  臺灣高雄地方法院檢察署檢察官
被      告  甲○○
                    （另案於台灣高雄女子監獄執行中）
上列被告因違反毒品危害防制條例案件，經檢察官提起公訴（95
年度毒偵字第6538號），本院判決如下：
    主  文
甲○○施用第一級毒品，處有期徒刑捌月。又施用第二級毒品，
處有期徒刑伍月，扣案如附表編號(一)至(四)所示物品均沒收銷燬之
，編號(五)所示物品沒收。應執行有期徒刑壹年，扣案如附表編號
(一)至(四)所示物品均沒收銷燬之，編號(五)所示物品沒收。
    事  實
一、甲○○前因施用毒品案件，經本院94年度毒聲字第577 號裁
    定觀察、勒戒後，認無繼續施用毒品傾向，於民國94年11月
    17日執行完畢釋放，另由台灣高雄地方法院檢察署檢察官以
    94年度毒偵字第6883號為不起訴處分確定。詎其猶不知悛悔
    ，竟於前開觀察、勒戒執行完畢釋放後5 年內，分別基於施
    用第一級毒品海洛因與第二級毒品甲基安非他命之犯意，各
    自94年11月17日後某日起至95年8 月3 日6 時56分回溯24小
    時內某時許，在其位於高雄縣仁武鄉○○村○○街113 號亞
    洲度假村LD-133室與其他不詳處所，以不詳方式，非法多次
    施用第一級毒品海洛因；另自95年5 月29日後某日起至同年
    8 月3 日6 時56分回溯24小時內某時許，同在上址以將甲基
    安非他命置入吸食器燃燒加熱之方式，非法多次施用第二級
    毒品甲基安非他命。嗣於95年8 月3 日1 時30分許，在上開
    亞洲度假村警衛室旁為警查獲，並經其同意後採尿送驗，始
    查悉上情，另扣得如附表所示甲○○所有、供其施用毒品所
    用之物品。
二、案經高雄市政府警察局三民第一分局報請台灣高雄地方法院
    檢察署檢察官偵查起訴。
    理  由
一、上揭事實，業有尿液送驗編號與真實姓名對照表、及高雄市
    立凱旋醫院95年8 月14日濫用藥物尿液檢驗報告各1 件在卷
    可稽，另扣得被告所有、如附表所示物品可資佐證。又上開
    物品經本院送請高雄市立凱旋醫院鑑定結果，除編號(五)所示
    玻璃球經檢驗結果未呈現毒品陽性反應外，其餘物品均呈現
    第二級毒品甲基安非他命陽性反應，此有卷附該院濫用藥物
    成品檢驗鑑定書1 紙附卷可證，復據被告於本院審理中坦認
    上情不諱，足徵被告之自白核與事實相符，堪予採信。按尿
    液內所含毒品成分之檢出，與其投與量、個人體質及檢驗儀
    器之精密度等有關。經查有關文獻資料，甲基安非他命經口
    服投與後，約有百分之70於24小時內自尿液中排出，海洛因
    經注射投與後，迅速水解成6-monoacetylmorphine，轉變成
    嗎啡，再循嗎啡之代謝途徑排出體外，約有百分之80於24小
    時內自尿液排出，因此採尿化驗應以投與後24小時內所採者
    為宜，此有行政院衛生署藥物食品檢驗局（82）藥檢壹字第
    8225 269號函可查，亦為本院歷來審理施用毒品案件職務上
    所知悉之事項。本件被告雖坦認前揭施用毒品之情，惟已忘
    記最後1 次施用毒品時間，是本院參以被告遭警查獲後，乃
    於95年8 月3 日6 時56分許為警製作筆錄並採集尿液送驗，
    經檢驗結果各呈現嗎啡及甲基安非他命反應陽性反應一節，
    業有卷附被告警詢筆錄及前開濫用藥物尿液檢驗報告可證，
    揆諸前揭說明，堪認被告於95年8 月3 日6 時56分回溯24小
    時內某時許（不含警力拘束期間），確有非法施用第一級毒
    品海洛因與第二級毒品甲基安非他命各1 次之情甚明。另查
    ，被告前因施用毒品案件，經裁定送觀察、勒戒後，認無繼
    續施用毒品傾向，於94年11月17日執行完畢釋放，另由台灣
    高雄地方法院檢察署檢察官以94年度毒偵字第6883號為不起
    訴處分確定等情，有臺灣高等法院被告前案紀錄表1 份附卷
    可參，足認被告確於前開觀察、勒戒執行完畢釋放後，5 年
    內再犯毒品危害防制條例第10條之施用毒品罪。職是，本件
    事證明確，被告犯行洵堪認定，自應依法論科。
二、查海洛因、甲基安非他命各係毒品危害防制條例第2 條第2
    項第1 款、第2 款所定之第一級毒品與第二級毒品，依法不
    得持有、施用及販賣。核被告甲○○所為，分別係違反毒品
    危害防制條例第10條第1 項之施用第一級毒品罪、及同條第
    2 項之施用第二級毒品罪。其施用第一級毒品海洛因與第二
    級毒品甲基安非他命前分別持有海洛因、甲基安非他命，及
    施用後持有第二級毒品甲基安非他命之低度行為，應為施用
    之高度行為所吸收，均不另論罪。又被告所犯上開2 罪間，
    犯意各別、行為互殊，觸犯構成要件相異之罪名，自應分論
    併罰。爰審酌被告前因施用毒品案件，經施以觀察、勒戒後
    ，竟再為本件施用毒品犯行，足見其惡習已深，且戒絕毒癮
    之意志不堅，未能體悟施用毒品對自己、家人造成之傷害及
    社會之負擔，自屬可議；惟念其於犯後態度良好，並能坦承
    犯行，及施用毒品本質上係屬戕害自身健康之行為，尚未直
    接危害他人，反社會性之程度應屬較低等一切情狀，分別量
    處如主文所示之刑，並定其應執行之刑，以資懲儆。又扣案
    如附表編號(一)至(四)所示物品檢驗結果均呈現甲基安非他命陽
    性反應，業如前述，因其內殘餘毒品已無法析離，應將之同
    視為第二級毒品無訛，從而不問屬於犯人與否，俱依毒品危
    害防制條例第18條第1 項前段規定沒收銷燬之。至附表編號
    (五)所示玻璃球1 支雖未檢出毒品陽性反應，然經被告坦承係
    其所有且供本件施用第二級毒品犯罪所用之物，爰依刑法第
    38條第1 項第2 款規定諭知沒收。
三、關於施用毒品罪數認定之說明：
    查我國審判實務針對行為人遭警多次查獲施用同種類毒品之
    犯行，向來均採取「連續犯」之見解，認為行為人各次施用
    毒品犯行均應構成毒品危害防制條例第10條之施用毒品罪，
    惟因主觀上具有概括犯意、且所犯者亦係構成要件相同之罪
    ，故應依修正前刑法第56條連續犯規定論以一罪，並加重其
    刑。然我國刑法前自95年7 月1 日業已刪除連續犯規定，從
    而本院乃認有關施用毒品犯罪之罪數究應如何認定，自有重
    新檢討之必要。經查：
  (一)蓋我國刑法體系架構主要乃繼受德、日二國大陸法系之概念
    ，針對行為人先後或同時以單一行為（包括自然意義之一行
    為與法律意義之一行為）或多次行為而實現多數犯罪構成要
    件之情形，並非截然採取一罪一罰之論罪模式，而須由法院
    依個案情形判斷其是否構成法規競合（例如特別關係、補充
    關係、吸收關係等）、或依法論以一罪或分論併罰。又刑法
    罪數之目的即在於如何同時對行為人之主觀犯罪意思及客觀
    犯罪行為做出適當評價、進而賦予刑罰之法律效果，未可偏
    廢一方。因此，除單純一罪之情形外，法院面對行為人罪數
    之處理，一方面既要避免評價不足之缺漏，他方面亦須避免
    過度評價（或重複評價）之不當，因此，無論係刑法理論上
    所稱接續犯、繼續犯、集合犯或包括一罪等概念，以及修正
    前刑法所明定之連續犯、牽連犯等規定，俱係由此概念衍生
    而來。是以針對前述法律評價之過程，首應釐清者乃係行為
    人客觀上所實施之行為個數，復佐以各該行為性質、時空關
    係是否緊密結合，以及依一般社會通念是否均認得以單一行
    為加以論斷等因素，用以判斷行為人主觀上是否果係基於單
    一（或同一）行為決意而實施前揭行為，方能據此憑為行為
    人罪數討論之基礎。準此，我國審判實務以往針對多次施用
    毒品雖一概論以連續犯，然本院認為透過刑法制裁手段處罰
    施用毒品行為之目的，乃有鑑於毒品具有成癮性、濫用性且
    可能對社會造成一定程度危害，遂有立法加以禁絕之必要，
    此觀諸毒品危害防制條例第2 條第1 項規定內容甚明，故同
    條例第2 條第2 項依據毒品成癮性、濫用性及對社會危害性
    程度不同而將之分類為四級，以資規範。由於我國所查獲施
    用毒品者所慣常施用之海洛因及甲基安非他命業經毒品危害
    防制條例第2 條第2 項第1 款、第2 款分別列明為第一級毒
    品與第二級毒品，故針對施用此類毒品之行為人，無論係該
    條例明文規定該等毒品具有高度成癮性、或科學上認定一旦
    施用此二類毒品確有難以戒絕、且須反覆施用之情形，或本
    諸法院歷來審理施用毒品案件之經驗可知施用毒品者大抵均
    有重覆涉犯施用毒品之罪，迭經法院裁定觀察勒戒、強制戒
    治或科刑判決之情況，甚而衡諸一般社會常情亦可推認施用
    毒品之人往往會成癮並產生長期依賴之心理，而有反覆施用
    之情事。綜此觀之，吾人當可合理推斷施用毒品者多次施用
    同種類毒品之行為，乃係基於滿足毒癮之單一行為決意而反
    覆實施，進而觸犯相同構成要件之罪，合先敘明。
  (二)次者，針對各次施用毒品犯罪是否必須獨立加以評價？本院
    認為此一問題與一般犯罪情形並無不同。試舉例言之，倘行
    為人於同一時間、地點，以將海洛因摻入香菸內點燃吸食之
    方式，接連多次吸食海洛因（或將海洛因摻水後、以針筒接
    連注射血管多次），由於此等行為彼此時間、地點俱屬密切
    接近，客觀上足認係單一行為之多次舉止，且行為人主觀上
    所認識者亦屬基於單一犯意所為之，接續侵害同一法益，核
    與傷害罪之行為人於同一毆打被害人之過程中先後毆打其頭
    部及身體、或行竊者在同一時、地接續偷竊不同種類物品之
    情殊無差異，倘吾人面對上開各類犯罪情形均論以接續犯者
    ，當無疑義。惟一旦行為人於前次施用毒品後，相隔一定時
    間又因毒癮發作而更行施用毒品，此際是否得就其後施用毒
    品之舉另行論以一罪而單獨處罰？本院以為施用毒品者前次
    施用毒品行為雖因毒癮稍解而暫停繼續施用，然因其毒癮仍
    屬存在而未全然戒絕，且衡情行為人主觀上亦存有一旦毒癮
    發作、將再次施用毒品之犯罪認識，是其客觀上雖分次實施
    施用毒品構成要件行為，然主觀上仍僅具有單一施用毒品之
    行為決意，此乃施用毒品犯罪類型之特性，要不得徒以行為
    人先後施用毒品之時間、空間有所區隔而亦其結論，否則縱
    令客觀上滿足施用毒品行為之評價，然對於行為人主觀上僅
    具有單一施用毒品之事實則有重複評價之不當。況承前所述
    ，各次犯罪行為彼此間時、空因素是否密接乃係行為人主觀
    上是否具有單一決意之判斷基準，非可逕引為罪數評價之要
    件，故有關施用毒品犯罪之罪數評價，自應審酌行為人各該
    施用毒品之舉是否係出於單一行為決意、進而多次實施同一
    構成要件行為。倘依卷附證據可資認定行為人先後施用毒品
    果係出於個別、單獨之行為決意（例如長期施用安非他命、
    偶而施用一次MDMA；或施用海洛因後業已接受戒癮治療、經
    過相當時間後再行施用者），自應分別論以數罪為當；惟倘
    行為人確係基於單一行為決意而反覆多次施用毒品，由於其
    係本諸單一意思決定、實施相同構成要件之罪，各行為間彼
    此間具有密接關連性，侵害法益內容亦屬同一，自應包括論
    以一罪、即以法律上一罪加以評價，並視其犯罪程度之差異
    （如施用次數、施用期間等）而科予適當之刑，方不致產生
    前述過度評價之不當。
  (三)職是，我國雖因刑法刪除連續犯規定、以致法院針對行為人
    多次施用毒品犯罪型態之處理上有所歧異，然本院基於前述
    理由乃認定有關施用毒品犯罪本質上應係成立「包括一罪」
    ，亦即不問行為人施用毒品次數之多寡，均應以單一施用毒
    品罪論斷，此乃法律見解之變更，要非刑法第2 條所稱法律
    之變更，自不生法律比較適用之問題。綜前所述，查本件被
    告於前述犯罪時間內客觀上雖有多次施用毒品行為，然主觀
    上乃各基於施用第一級毒品海洛因與第二級毒品甲基安非他
    命之單一行為決意，且各該行為彼此間確屬密接，實非可就
    各次施用毒品之舉單獨予以評價，揆諸前揭說明，本院乃認
    應就被告前揭數次施用毒品犯行分別包括論以單一之施用第
    一級毒品罪與施用第二級毒品罪，方屬適法。
四、此外，公訴意旨雖以被告自94年1 月間某日即有多次施用第
    一級與第二級毒品之犯罪事實。惟按，犯毒品危害防制條例
    第10條之罪者，檢察官應聲請法院裁定觀察勒戒或強制戒治
    ，於觀察勒戒或強制戒治執行完畢釋放後，5 年內再犯第10
    條之罪者，檢察官始得依法追訴，毒品危害防制條例第20條
    、第23條第2 項分別定有明文。承前所述，被告前因施用毒
    品案件，經本院裁定送觀察、勒戒後，認無繼續施用毒品傾
    向，嗣於94年11月17日方始執行完畢釋放，是本件檢察官猶
    以被告自94年1 月間某日起至同年11月16日止涉有施用第一
    級毒品海洛因與第二級毒品甲基安非他命犯行而據以起訴，
    其起訴程序於法即有未合，自應就此部分不另為不受理之判
    決。
五、次者，倘第一審判決因未經言詞辯論，而未宣示及對外公告
    ，嗣該判決送達後，因未上訴而確定，該判決因未經宣示及
    公告，應以其正本最先送達於當事人之時，對外發生效力，
    而以之為該判決確定既判力範圍之時點（最高法院90年度台
    非字第243 號判決採同一見解）。查本件被告前因施用第二
    級毒品甲基安非他命之犯行，經本院95年度簡字第3117號判
    處有期徒刑5 月，分別於同年5 月29日、同年月30日送達予
    檢察官及被告收受，嗣於同年6 月9 日確定在案等情，有前
    開判決書送達證書2 件、暨本院書記官辦案進行簿1 份等在
    卷可證。是以被告雖於本院審理中供承其自94年1 月間起已
    然涉有施用第二級毒品甲基安非他命犯行，然揆諸前揭說明
    ，公訴意旨所指被告自94年11月17日後某日起至95年5 月29
    日止之施用第二級毒品安非他命犯行，當為前案確定判決既
    判力效力所及，惟公訴意旨乃認被告此部分犯行與被告前開
    論罪科刑部份有實質上一罪關係，爰不另為免訴之諭知，併
    此敘明。
據上論斷，應依刑事訴訟法第273 條之1 第1 項、第299 條第1
項前段，毒品危害防制條例第10條第1 項、第2 項、第18條第1
項前段，刑法第11條、第51條第5 款、第38條第1 項第2 款，判
決如主文。
中    華    民    國    95    年    12    月    26    日
                  刑事第四庭  審判長法官 郭玫利
                                    法官 林意芳
                                    法官 陳明呈
以上正本證明與原本無異。
如不服本判決，應於收受送達後10日內向本院提出上訴書狀。
中    華    民    國    95    年    12    月    26    日
                                  書記官 林明忠
附錄本判決論罪科刑之法條：
毒品危害防制條例第10條
施用第一級毒品者，處 6 月以上 5 年以下有期徒刑。
施用第二級毒品者，處 3 年以下有期徒刑。
附表：
┌──┬────┬──────────┬─────────┬────────┐
│編號│鑑別條碼│扣案物品名稱、數量  │  鑑 定 結 果     │  沒 收 依 據   │
├──┼────┼──────────┼─────────┼────────┤
│ (一) │甲○○-1│吸食器壹組          │呈現第二級毒品甲基│毒品危害防制條例│
│    │        │                    │安非他命陽性反應  │第18條第1項前段 │
├──┼────┼──────────┼─────────┼────────┤
│ (二) │甲○○-2│玻璃球壹支          │同上              │同上            │
├──┼────┼──────────┼─────────┼────────┤
│ (三) │甲○○-3│玻璃球壹支          │同上              │同上            │
├──┼────┼──────────┼─────────┼────────┤
│ (四) │甲○○-4│玻璃球壹支          │同上              │同上            │
├──┼────┼──────────┼─────────┼────────┤
│ (五) │甲○○-5│玻璃球壹支          │未檢出毒品陽性反應│刑法第38條第1 項│
│    │        │                    │                  │第2款           │
└──┴────┴──────────┴─────────┴────────┘


司法院資訊處製作；財團法人民間司法改革基金會備份。
